【裁判字號】    99,上,723
【裁判日期】    990921
【裁判案由】    侵權行為損害賠償
【裁判全文】
臺灣高等法院民事判決                   99年度上字第723號
上  訴  人  乙○○
訴訟代理人  何朝棟律師
被上訴人    甲○
訴訟代理人  林俊宏律師
上列當事人間侵權行為損害賠償事件，上訴人對於中華民國99年
6月7日臺灣臺北地方法院98年度訴字第1340號第一審判決提起上
訴，本院於99年9月8日言詞辯論終結，判決如下：
    主  文
上訴駁回。
第二審訴訟費用由上訴人負擔。
    事  實  及  理  由
一、被上訴人起訴主張：
  (一)上訴人於民國97年12月15日上午10時許，於臺北市○○○路
    ○段2號監察院前，以強暴手段強行摘取被上訴人之假髮並高
    舉該頂假髮示眾，妨害被上訴人行使維護個人外觀形象之自
    由權利，上訴人前揭犯行業經本院刑事庭以98年度上易字第
    1641號判決有罪確定。上訴人為參加98年底台南市安南區市
    議員選舉，於98年3、4月間將其於上揭時間強行摘取被上訴
    人假髮之照片，印製成競選名片（下稱系爭名片）加以散發
    ，上訴人上開行為嚴重貶損被上訴人人格價值及社會上評價
    ，已損害被上訴人之名譽、自由及隱私，致被上訴人精神上
    飽受極大痛苦，無以平復。於原審聲明：上訴人應將附表所
    示之道歉啟事（另加註上訴人之身分證號碼及上訴人印製系
    爭名片）以頭版二分之一版面，刊登於中國時報、聯合報、
    自由時報、蘋果日報、經濟日報、工商時報之全國版圖各一
    日（本院按：原判決命上訴人應於中國時報、聯合報、自由
    時報、蘋果日報頭版下方，以長8公分、寬3公分之版面，刊
    登如附表所示之道歉啟事各一日，駁回被上訴人其餘之請求
    ，被上訴人對敗訴部分未據聲明不服，已告確定）。
  (二)答辯聲明：上訴駁回。
二、上訴人則以：
  (一)上訴人並無印製及散發系爭名片，個人外觀美醜與其人格地
    位高低之評價無關，被上訴人光頭外觀早於96年4 月26日因
    案服刑前即已曝光，無隱私問題，被上訴人應舉證證明其名
    譽受有損害。縱上訴人散發系爭名片，何以認定係為選舉造
    勢，引起輿論譁然？使閱覽者對於被上訴人外觀容貌及驚嚇
    、困窘表情為之負面評價，而貶損被上訴人名譽？被上訴人
    請求刊登報紙之內容有違大法官會議釋字第656 號解釋意旨
    ，不應准許等語置辯。
  (二)上訴聲明：
    1.原判決不利於上訴人部分廢棄。
    2.上開廢棄部分，被上訴人在第一審之訴駁回。
三、兩造不爭執之事實：
  (一)上訴人於97年12月15日上午10時20分許，在監察院前強行摘
    取被上訴人假髮，經本院刑事庭以98年度上易字第1641號依
    刑法第304條第1頊判處有期徒刑五月確定。
  (二)上訴人散發系爭名片之行為，經台灣台南地方法院以（下稱
    台南地院）98年度易字第1714號依散布圖畫誹謗罪判處有期
    徒刑五月。
四、兩造爭執點之論述：
    原判決認定上訴人散發系爭名片，為上訴人所否認，並以前
    揭情詞置辯。本件經原法院協議簡化爭點為：(一)上訴人是否
    散發印有台南市安南區市議員乙○○之系爭名片？(二)被上訴
    人依侵權行為法則請求上訴人登報刊登道歉啟事，是否有理
    由（以上見原審卷第57頁）。(三)上訴人於本院另抗辯刊登道
    歉啟事有違大法官會議釋字第656號解釋，是否可採？
  (一)上訴人確有散發摘取被上訴人假髮印有台南市安南區市議員
    乙○○（原審卷第10頁）之系爭名片：
    被上訴人主張上訴人持系爭名片展示、受訪並散布，並引用
    台南地院98年度易字第1714號（下稱1714號刑事案件）全案
    卷證為據。經查，上訴人於台南地院檢察署（下稱台南地檢
    署）98年度他字第1455號案件98年6月19日偵查時自承「（
    問：印有甲○影像的名片你是否有發送出去？）沒有。（問
    ：你沒有發送出去為何蘋果日報有該名片？）我猜想可能跟
    我自己印的第一批名片混在一起不小心發送出去。」（上開
    影印卷第16、17頁）。98年8月20日則自承「（問：葉水福
    印有你扯下甲○假髮的名片，你發送幾張？）約20、30張，
    事後有人告知不能發送該名片時，我有去回收名片回來，但
    沒有全部回收。」（卷第28頁）。98年10月20日承認「（問
    ：你何時開始發送印有甲○肖像的名片？）大概在98年3 、
    4月間朋友拿來的，一開始只有發送給鄰居，之後我發現不
    對，人物影像印錯了，所以我有去收回，可能有完全收回來
    。」等語（卷第39頁）。足證上訴人確有散發系爭名片之事
    實。參照1714號刑事案件判決書理由記載「又被告雖辯稱『
    伊可能係將強行摘取甲○頭頂假髮之名片，誤以為係另一規
    格之強行摘取類似甲○男子頭頂假髮之名片而發放』云云。
    然查，證人葉水福於偵查中證稱：『印製完畢就交給乙○○
    』等語，另參酌被告於本院審理時供稱：『一般名片一盒都
    是一百張』等語，足見證人葉水福於印製完名片之後，立即
    交給被告，然經本院勘驗警方從台南市○○區○○街六六號
    二樓客廳扣案取出畫像為『乙○○手高舉持假髮，另甲○著
    藍色外套，伸手摸住自己頭頂』，且其上印有『台南市安南
    區市議員候選人乙○○、臺南市○○區○○街六十八號、聯
    絡電話（０６）0000000、手：000000000
    0』之名片五盒，其各盒名片數量分別為：編號一，九十一
    張。編號二，七十一張。編號三，六十九張。編號四，六十
    九張。編號五，九十五張，此有本院勘驗筆錄一份在卷可稽
    。是以，上開扣案印有被告強行摘取告訴人頭頂假髮之名片
    ，已各有數量減少之情形，而一般名片印製一盒為一百張，
    此亦為證人葉水福證述在卷，且為被告所不爭執，若名片印
    製商於交付印製好之每盒名片時不足一百張，應目視即可得
    知，則證人葉水福於領取印製好名片時，即贈與被告收受，
    期間既未經手他人，而警方當時亦僅扣得如前揭勘驗筆錄所
    載數量之名片，顯見被告確實有發放上開名片之行為，否則
    何以各盒名片數量會有減少之情況；再者，觀之上開名片全
    幅版面，印有被告強行摘取告訴人頭頂假髮之照片，其版面
    位置即佔該名片全幅幾達二分之一版面，任何人對於該名片
    一望即知該遭摘取頭頂假髮之人是否為告訴人本人，且依被
    告上開所辯：『伊於收下名片後，第二天拿出來看發現上面
    是甲○』云云，更益徵該名片上之人物是否為告訴人，極為
    容易辨明；則以被告所稱『已發送二、三十張』，豈會沒看
    清名片上所印製之人物為何人，況被告另稱：『他（即證人
    葉水福）說印有甲○照片比較逼真，當時聯合報記者有表示
    該畫面是他們的肖像權，如果我要用要跟他們買，我自己印
    的那個人像不是甲○』云云，顯見被告對於名片上遭強行摘
    取頭頂假髮之人為告訴人一節，知之甚稔，是其辯稱誤以為
    伊發放的是強行摘取類似告訴人男子頭頂假髮之名片云云，
    顯係事後卸責之詞，難以採信。」（原審卷第119至121頁）
    。則被上訴人主張上訴人有散發系爭名片之事，洵屬真實，
    堪以採信。上訴人抗辯未散發系爭名片云云，不足採信。
  (二)被上訴人依侵權行為法則請求上訴人登報刊登道歉啟事，為
    有理由：
    1.按人格權受侵害時，得請求法院除去其侵害：有受侵害之
      虞時，得請求防止之。前項情形，以法律有特別規定者為
      限，得請求損害賠償或慰撫金。因故意或過失，不法侵害
      他人之權利者，負損害賠償責任：不法侵害他人之身體、
      健康、名譽、自由、信用、隱私、貞操，或不法侵害其他
      人格法益而情節重大者，被害人雖非財產上之損害，亦得
      請求賠償相當之金額。其名譽被侵害者，並得請求回復名
      譽之適當處分。民法第18條、第184絛第1項前段、第195
      條第1項，分別定有明文。是請求登報刊登道歉啟事等回
      復名譽之適當處分，僅限名譽權受侵害時始得為之。次按
      侵害名譽，指以言語、文字、漫畫或其他方法貶損他人在
      社會上的評價，使其受到他人憎惡、蔑視、侮辱、嘲笑、
      不齒與其往來。
    2.系爭名片上照片係上訴人強行摘取被上訴人頭頂假髮，斯
      時被上訴人於突受驚嚇之際，隨即高舉右手所持文件及左
      手試圖遮掩其遭強行摘取假髮之頭部，凸顯被上訴人當時
      所受之驚嚇及困窘之表情，客觀上已可使閱覽該等名片內
      容之不特定人，就上訴人所指被上訴人遭強行摘取頭頂假
      髮之特定具體事實有所認知。1714號刑事案件將「員警在
      被告住處有扣得強行摘取甲○假髮的照片3張，以及台南
      市安南區市議員候選人乙○○之名片5盒」列為兩造不爭
      執之事項；證人葉水福於該案件證述「（檢察官問：你怎
      麼知道乙○○想要選市議員？）他有跟我說他想要選市議
      員」等語（1714號影印卷第25、28頁）；參照被上訴人提
      出之中天新聞台錄影，上訴人揚言「這個名片，我要再加
      印10萬張」等情（原審卷第34、35頁）；足認上訴人自認
      原審卷第10頁之上訴人摘取被上訴人假髮之系爭名片確實
      存在，該名片印有「台南市安南區市議員候選人乙○○」
      字樣，堪信被上訴人散發系爭名片係為選舉造勢，利用群
      眾喜好窺人隱私之好奇心，以羞辱、使被上訴人難堪之方
      式吸引選民之注意力。上訴人參選市議員，以其強行摘取
      被上訴人假髮之照片作成之名片分送選民，欲藉此散發系
      爭名片行為，以達使閱覽該名片者對於被上訴人外觀容貌
      及驚嚇、困窘表情為訕笑之負面評價，衡諸社會常情，實
      係就被上訴人人格所為侮辱、嘲諷等貶抑之負面評價，並
      伴隨有對被上訴人個人聲譽形象之貶損，顯巳損害被上訴
      人名譽甚明。審酌被上訴人為現任立法委員，具全國知名
      度，上訴人以散發糸爭名片手段為其選舉造勢，在當時的
      確引起輿論嘩然，對被上訴人名譽造成明顯影響。至於拍
      攝被上訴人遭摘取假髮照片之記者有無侵害被上訴人名譽
      ，與上訴人是否侵害被上訴人名譽間無必然關聯性，上訴
      人以記者因該照片獲得攝影獎，抗辯散發系爭名片未侵害
      被上訴人之名譽云云，自無可採。
    3.被上訴人於本件事故發生迄今均擔任立法委員，有一定之
      社會地位及名望，原審法院判命上訴人於中國時報、聯合
      報、自由時報、蘋果日報頭版下方，以長8公分、寬3公分
      之版面，刊登如附表所示之道歉啟事各一日，核屬妥適。
  (三)命上訴人登報道歉並未違反大法官會議釋字565號解釋：
    1.大法官會議釋字565號解釋理由書謂「名譽權旨在維護個
      人主體性及人格之完整，為實現人性尊嚴所必要，受憲法
      第22條所保障（本院釋字第399號、第486號、第587號及
      第603號解釋參照）。民法第195條第1項規定：『不法侵
      害他人之身體、健康、名譽、自由、信用、隱私、貞操，
      或不法侵害其他人格法益而情節重大者，被害人雖非財產
      上之損害，亦得請求賠償相當之金額。其名譽被侵害者，
      並得請求回復名譽之適當處分。』其後段之規定（下稱系
      爭規定），即在使名譽被侵害者除金錢賠償外，尚得請求
      法院於裁判中權衡個案具體情形，藉適當處分以回復其名
      譽。至於回復名譽之方法，民事審判實務上不乏以判命登
      報道歉作為回復名譽之適當處分，且著有判決先例。憲法
      第11條保障人民之言論自由，依本院釋字第577號解釋意
      旨，除保障積極之表意自由外，尚保障消極之不表意自由
      。系爭規定既包含以判決命加害人登報道歉，即涉及憲法
      第11條言論自由所保障之不表意自由。國家對不表意自由
      ，雖非不得依法限制之，惟因不表意之理由多端，其涉及
      道德、倫理、正義、良心、信仰等內心之信念與價值者，
      攸關人民內在精神活動及自主決定權，乃個人主體性維護
      及人格自由完整發展所不可或缺，亦與維護人性尊嚴關係
      密切（本院釋字第603 號解釋參照）。故於侵害名譽事件
      ，若為回復受害人之名譽，有限制加害人不表意自由之必
      要，自應就不法侵害人格法益情節之輕重與強制表意之內
      容等，審慎斟酌而為適當之決定，以符合憲法第23條所定
      之比例原則。查系爭規定旨在維護被害人名譽，以保障被
      害人之人格權。鑒於名譽權遭侵害之個案情狀不一，金錢
      賠償未必能填補或回復，因而授權法院決定適當處分，目
      的洵屬正當。而法院在原告聲明之範圍內，權衡侵害名譽
      情節之輕重、當事人身分及加害人之經濟狀況等情形，認
      為諸如在合理範圍內由加害人負擔費用刊載澄清事實之聲
      明、登載被害人判決勝訴之啟事或將判決書全部或一部登
      報等手段，仍不足以回復被害人之名譽者，法院以判決命
      加害人公開道歉，作為回復名譽之適當處分，尚未逾越必
      要之程度。惟如要求加害人公開道歉，涉及加害人自我羞
      辱等損及人性尊嚴之情事者，即屬逾越回復名譽之必要程
      度，而過度限制人民之不表意自由。依據上開解釋意旨，
      系爭規定即與憲法維護人性尊嚴與尊重人格自由發展之意
      旨無違。」。
    2.上訴人辯稱原審命其刊登報紙之道歉內容，涉及上訴人自
      我羞辱等損及人性尊嚴之情事，逾越回復名譽之適當程度
      云云。查，上訴人並未證明登報道歉之內容，那一部分屬
      涉及上訴人自我羞辱損及上訴人之人性尊嚴，上訴人之抗
      辯，已難採信；況上訴人強行摘取被上訴人頭頂假髮，斯
      時被上訴人於突受驚嚇之際，隨即高舉右手所持文件及左
      手試圖遮掩其遭強行摘取假髮之頭部，凸顯被上訴人當時
      所受之驚嚇及困窘之表情，上訴人確實係以污衊、羞辱、
      醜化手法傷害被上訴人，該登報道歉內容自未涉及上訴人
      自我羞辱之情事。上訴人抗辯道歉啟事內容有違上開解釋
      云云，洵無可取。
五、綜上所述，被上訴人主張上訴人散發被上訴人強行摘取其頭
    頂上之假髮致被上訴人驚恐、困窘之系爭名片，侵害被上訴
    人名譽而構成侵權行為，本於民法第195條第1項規定，請求
    上訴人登報道歉，為有理由。原審命上訴人登報道歉，於法
    並無違誤，上訴意旨執詞指摘原判決不利於上訴人部分為不
    當，求為廢棄，為無理由，應予駁回。
六、本件事證已臻明確，兩造其餘攻擊防禦方法，經審酌後，或
    與本件無涉，或與判決結果不生影響，毋庸一一論列，併此
    敘明。
七、據上論結，本件上訴為無理由，依民事訴訟法第449條第1項
    、第78條，判決如主文。
中    華    民    國    99    年    9     月    21    日
                    民事第一庭
                        審判長法  官  吳謙仁
                              法  官  李瓊蔭
                              法  官  蘇瑞華
正本係照原本作成。
如不服本判決，應於收受送達後20日內向本院提出上訴書狀，其
未表明上訴理由者，應於提出上訴後20日內向本院補提理由書狀
（均須按他造當事人之人數附繕本）上訴時應提出委任律師或具
有律師資格之人之委任狀；委任有律師資格者，另應附具律師資
格證書及釋明委任人與受任人有民事訴訟法第466條之1第1項但
書或第2項（詳附註）所定關係之釋明文書影本。如委任律師提
起上訴者，應一併繳納上訴審裁判費。
中    華    民    國    99    年    9     月    21    日
                              書記官  賴以真
附註：
民事訴訟法第466條之1（第1項、第2項）：
對於第二審判決上訴，上訴人應委任律師為訴訟代理人。但上訴
人或其他法定代理人具有律師資格者，不在此限。
上訴人之配偶、三親等內之血親、二親等內之姻親，或上訴人為
法人、中央或地方機關時，其所屬專任人員具有律師資格並經法
院認為適當者，亦得為第三審訴訟代理人。
附表：向甲○先生公開道歉文
      道歉人乙○○，為競選台南市議員而求吸引泛綠民眾之注
      意，達到吸引媒體及選票之目的，未經甲○先生同意，私
      下將附有拉扯甲○先生頭髮照片之名片到處發送，對於自
      己不斷以污衊、羞辱、醜化手法傷害甲○先生，本人實感
      歉意與悔意，對於甲○先生造成鉅大傷害，道歉人乙○○
      正式登報道歉，謹此聲明。

司法院資訊處製作；財團法人民間司法改革基金會備份。
